【裁判字號】    96,上,344
【裁判日期】    970520
【裁判案由】    損害賠償
【裁判全文】
臺灣高等法院臺中分院民事判決           96年度上字第344號
上  訴  人  辛○汽車客運股份有限公司
法定代理人  乙○○
訴訟代理人  甲○○
上  訴  人  己○○
上列二人
訴訟代理人  林易佑律師
被上訴人    丁○○    住臺中縣東勢鎮○○路632巷27號
被上訴人    戊○○    住臺中縣東勢鎮○○路632巷27號
兼上列二人
法定代理人  庚○○    住臺中縣東勢鎮○○路632巷27號
被上訴人    丙○○    住臺中縣東勢鎮○○路632巷27號
上列四人
訴訟代理人  陳宏盈律師
上列當事人間請求損害賠償事件，上訴人對於中華民國96年8月8
日臺灣臺中地方法院96年度重訴字第94號第一審判決提起上訴，
本院於97年5月6日言詞辯論終結，判決如下：
    主  文
原判決關於命上訴人應連帶給付(一)被上訴人庚○○之金額於超過
新台幣貳佰零捌仟參佰零壹元本息部分、(二)被上訴人丙○○之金
額於超過新台幣柒拾肆萬柒仟肆佰陸拾貳元本息部分、(三)被上訴
人丁○○之金額於超過新台幣柒拾萬捌仟柒佰參拾肆元本息部分
、(四)被上訴人戊○○之金額於超過新台幣柒拾捌萬參仟零拾玖元
本息部分，及訴訟費用除確定部分外之裁判均廢棄。
上開(一)至(四)項廢棄部分，被上訴人於第一審之訴均駁回。
上訴人其餘之上訴駁回。
第一、二審訴訟費用除已確定部分外，由上訴人連帶負擔五分之
四，餘由被上訴人負擔。
    事實及理由
一、被上訴人起訴主張：
  (一)上訴人己○○係受僱於上訴人辛○汽車客運股份有限公司（
    以下簡稱辛○客運）之司機，為從事業務之人，於民國95年
    6月21日上午7時40分許，駕駛車牌號碼壬○- 548號營業大客
    車，沿台中縣和平鄉台八線谷關向東勢方向行駛，於行經台
    八線19.5公里處之坡路時，其原應注意車前狀況，以隨時可
    採取必要安全措拖，及行經坡路亦應減速慢行，作好隨時停
    車之準備，依當時情形亦無不能注意之情事，然己○○竟疏
    於注意，貿然以時速60公里之速度行進，適有被害人癸○○
    駕駛車號子○-2923號自小貨車，沿台中縣和平鄉台八線東勢
    往谷關方向行駛，適行經該路段發現施工標誌，因反應不及
    遂向左閃避，車輛失控打轉而進入對向車道，己○○駕駛之
    大客車前方撞及癸○○駕駛車輛之右前門，並拖行約14.5公
    尺始煞停，導致癸○○傷重身亡，業經台中地方法院檢察署
    以95年度偵字第25368號對己○○提起公訴在案。
  (二)上訴人己○○為受僱於辛○客運之司機，爰依民法第188條
    第1項前段、第192條第1、2項及第194條規定，請求上訴人
    應連帶賠償下述項目之損害及金額：
    1.精神慰撫金部份：
      被害人癸○○為被上訴人丙○○之長子，生前侍母至孝，
      母子感情親密，丙○○精神上所受之痛苦難以形容，請求
      慰藉金新台幣（下同）150萬元。被上訴人丁○○、戊○
      ○為被害人癸○○之子女，與被害人感情親密，二人早年
      失怙，哀痛逾恆，亦各請求精神慰撫金150萬元。而被上
      訴人庚○○與癸○○生前鰜鰈情深，中年喪夫，經濟及感
      情頓失倚靠，精神上所受之痛苦難以言喻，爰請求慰藉金
      200萬元。
    2.扶養費部分：
      (1)丙○○與配偶丑○○育有癸○○、寅○○及卯○○等三
        名子女，丑○○於92年11月6日死亡，已不負扶養義務
        ，因此癸○○對丙○○負擔之扶養義務為1/3。丙○○
        為25年10月20日生，於被害人95年6月21日死亡時為69
        歲，依照93年台灣地區簡易生命表可知，其平均餘命尚
        有15年。另依行政院主計處94年度平均家庭收支表（見
        原審卷第30頁）計算，台中縣每戶家庭平均支出為657,
        870元，平均每戶3.73人，94年度台中縣每人年平均支
        出為176,373元。依霍夫曼式計算法扣除中間利息之後
        ，丙○○可向上訴人請求之扶養費用損失為670,770元
        。
      (2)被上訴人庚○○於53年12月22日出生，於被害人95年6
        月21日死亡時為41歲，依照93年台灣地區簡易生命表，
        可知其平均餘命尚有40年，另依94年度台中縣每人年平
        均支出為176,373元，及霍夫曼式計算法扣除中間利息
        之後，庚○○可向上訴人請求之扶養費用損失為3,934,
        754元。
      (3)被上訴人丁○○、戊○○之扶養義務人為癸○○、及被
        上訴人庚○○二人，被害人應負擔丁○○、戊○○1/2
        扶養費。又按所謂謀生能力並不專指無工作能力者而言
        ，雖有工作能力而不能期待其工作，或因社會經濟情形
        失業，雖已盡相當之能事，仍不能覓得職業者，亦非無
        受扶養之權利，故成年之在學學生，未必即喪失其受扶
        養之權利，丁○○、戊○○在大學畢業前，仍有受扶養
        之權利。查丁○○為81年1月17日出生、戊○○為82年1
        2月16日生，距大學畢業分別尚有8年、10年時間，依94
        年度台中縣每人年平均支出為176,373元及霍夫曼式計
        算法扣除中間利息之後，丁○○、戊○○可向上訴人請
        求之扶養費用損失分別為606,224、及730,032元。
    3.醫療費用及殯葬費部分：被上訴人庚○○共支出醫療費用
      及殯葬費336,249元，僅請求300,000元。
  (三)綜上所述，被上訴人庚○○請求損害賠償合計6,271,003元
    ，丁○○請求損害賠償合計2,106,224元、戊○○請求損害
    賠償合計2,230,032元，丙○○請求損害賠償合計2,170,770
    元。爰聲明求為判決：上訴人應連帶給付被上訴人庚○○6,
    271,003元、丁○○2,106,224元、戊○○2,230,032元、丙
    ○○2,170,770元，及均自本訴狀繕本送達之翌日起至清償
    日止，按年息百分之五計算之利息等語。
二、上訴人則辯以：按夫妻互負扶養之義務，民法第1116條之1
    前段定有明文，被上訴人庚○○為被害人癸○○之妻，固有
    接受其扶養之權利，惟對癸○○亦負有扶養之義務，兩相抵
    銷後，庚○○請求其接受扶養之權利受到侵害，而為賠償之
    請求，即無道理。又本件車禍之發生原因，係因被害人癸○
    ○違規闖入設有分向限制線之對向車道，致遭上訴人己○○
    因煞停不及而撞及致死，被害人癸○○之過失駕駛行為始為
    肇事之主要原因，上訴人己○○之過失程度尚非嚴重，被上
    訴人各請求高達150萬元、或200萬元精神慰撫金，不惟偏高
    ，且乏依據。再查系爭車禍之發生原因，參照原法院95年度
    交訴字第277號刑事判決認定之理由載明：「參諸被害人癸
    ○○於本件車禍駕駛前揭自用小貨車，亦有疏未注意車前狀
    況及違反汽車在雙向二車道行駛時，應在遵行車道內行駛，
    在劃有分向限制線之路段，不得駛入來車之車道內規定之情
    形而與有過失」等語，足證被害人癸○○對於本件損害之發
    生原因，顯與有過失，爰請求依法減輕、或免除上訴人本件
    賠償責任。另被上訴人既已受領強制保險理賠金150萬元，
    亦應依法扣減上訴人賠償金額等語。
三、原審判決：上訴人應連帶給付被上訴人庚○○2,678,535元
    、給付被上訴人丁○○889,357元、給付被上訴人戊○○976
    ,022元、給付被上訴人丙○○934,539元，及均自95年12月
    28日起至清償日止按年息百分之五計算之利息。並駁回被上
    訴人其餘之訴。
四、上訴人不服原判決，提起本件上訴，於本院聲明，求為判決
    ：
    (一)原判決不利於上訴人部分廢棄。
    (二)上開廢棄部分，被上訴人於原審之訴均駁回。
    並補充陳述稱：
    (一)關於被上訴人請求扶養費部分：原審法院認被上訴人庚○
      ○為家庭主婦並無收入，癸○○尚不得請求被上訴人庚○
      ○負扶養義務，即癸○○並無扶養費請求權可得抵銷云云
      ，並無依據，蓋倘若果真如此，何以原審判決竟又承認被
      上訴人庚○○應與被害人癸○○共同分擔對於二名未成年
      子女之扶養費用，顯見原審判決以庚○○並無收入為由，
      認其對於被害人癸○○無負扶養之義務，要與民法第1116
      條之1規定有違。又按「父母對於未成年之子女，有保護
      及教養之權利義務」民法第1084條第2項定有明文，亦即
      父母對於其子女之法定扶養義務乃以子女屆滿成年時為限
      ，次按民法第1116條之2規定：「父母對於未成年子女之
      扶養義務，不因結婚經撤銷或離婚而受影響。」之反面解
      釋，亦顯見父母對於成年子女已無法定扶養義務存在，惟
      原審法院判准被上訴人丁○○、戊○○等二人請求之扶養
      費用，其中竟包括其二人成年後之部分，不無違誤。
    (二)關於被上訴人請求精神慰撫金部分：本件車禍之發生，係
      因被害人癸○○違規闖入設有分向限制線（即雙黃線）之
      對向車道，致遭上訴人己○○因煞停不及而撞及致死，被
      害人癸○○之過失駕駛行為始為車禍肇事之主要原因，上
      訴人己○○之過失程度尚非嚴重；又上訴人己○○為高中
      畢業，擔任辛○客運公司駕駛期間，其每月薪資包括加班
      費約為4萬元，家中亦有妻小及父母待扶養，原法院判准
      上訴人應賠償被上訴人每人各120萬元，合計高達480萬元
      之精神慰撫金，顯然失之過高。
    (三)關於被害人與有過失部分：按「損害之發生或擴大，被害
      人與有過失者，法院得減輕賠償金額，或免除之。」民法
      第217條定有明文。系爭車禍之發生原因，參其刑事判決
      皆認定被害人癸○○有疏未注意車前狀況、及違反汽車在
      雙向二車道行駛時，應在遵行車道內行駛，及在劃有分向
      限制線之路段，不得駛入來車之車道內等規定，而與有過
      失，顯見被害人癸○○跨越雙黃線闖入對向車道之違規駕
      駛行為，始為本件車禍主要之肇事原因，詎原審法院竟僅
      認定被害人癸○○應負30％之過失責任，有失公允。
    (四)基於客觀認定事實之必要，對於本案肇事責任之分擔，請
      依法送請「逢甲大學」或「中央警官大學」等設有行車事
      故鑑定中心之學術單位進行鑑定，以昭公允等語。
五、被上訴人於本院聲明，求為判決：上訴駁回。
    並補充陳述稱：
    (一)有關扶養費請求部分：按二人互負債務，而其給付種類相
      同，並均屆清償期者，各得以其債務，與他方之債務，互
      為抵銷；但依債之性質不能抵銷或依當事人之特約不得抵
      銷者，不在此限。民法第334條第1項定有明文。又債務之
      抵銷，以雙方當事人互負債務為必須具備之要件，若一方
      並未對他方負有債務，則根本上即無抵銷之可言，最高法
      院著有18年上字第1709號判例意旨可資參照。且民法第33
      4條立法理由第(四)項亦表明：須依債務之性質可以抵銷，
      例如扶養義務，不得與他種義務相抵銷等語。被上訴人庚
      ○○係依民法第192條第2項規定，請求上訴人連帶給付扶
      養費，就此部分之債權人為被上訴人庚○○，債務人則為
      上訴人二人，與被害人癸○○、被上訴人庚○○間夫妻互
      負扶養義務有別，換言之，被上訴人庚○○對上訴人二人
      並未負有債務，二者何來抵銷？又民法第1084條，乃父母
      對於未成年子女之保護及教養義務之規定，其與同法第11
      14條第1款所定，直系血親相互間之扶養義務者不同，後
      者凡不能維持生活而無謀生能力時，皆有受扶養之權利，
      並不以未成年為限。又所謂謀生能力並不專指無工作能力
      者而言，雖有工作能力而不能期待其工作，或因社會經濟
      情形失業，雖已盡相當之能事，仍不能覓得職業者，亦非
      無扶養之權利，故成年之在學學生，未必即喪失其受扶養
      之權利，最高法院亦著有56年台上字第795號判例意旨可
      資參照。況從目前台灣社會一般大學生之學雜費、住宿費
      及生活費用仍受父母供應之情形，足見被上訴人丁○○、
      戊○○請求扶養之年限至大學畢業，應符合法律保護子女
      之精神及目前社會之現況。
    (二)有關精神慰撫金請求部分：按受僱人因執行職務，不法侵
      害他人之人格權，被害人受有非財產上之損害，請求該受
      僱人及其僱用人連帶賠償相當金額之慰撫金時，法院對於
      慰撫金之量定，應斟酌兩造（包括負連帶責任之僱用人在
      內）之身分地位經濟狀況等關係定之，不宜單以被害人與
      實施侵權行為之受僱人之資力為衡量之標準，有最高法院
      74年度第九次民事庭會議決議可資參照。上訴人己○○每
      月之收入固約為4萬元，惟其名下仍有房地乙筆、及汽車
      乙輛；另上訴人辛○客運係資本總額高達3億9236萬9940
      元，在台中縣市經營公共運輸業多年之公司（見本院卷第
      33頁），原審斟酌兩造之身分、地位及經濟能力等情，准
      予被上訴人之精神慰撫金各以120萬元，尚屬恰當。
    (三)有關上訴人聲請調查證據部分：查本件車禍發生於95年6
      月21日，距今1年半之期間內，歷經刑事偵查、一、二審
      判決確定，及民事原審程序，對於台灣省台中縣車輛行車
      事故鑑定委員會所為肇事責任之鑑定，除被上訴人方面曾
      在原審於96年4月11日具狀聲請送交台灣省車輛行車事故
      鑑定覆議委員會覆議（見原審卷第35頁），嗣為免訴訟延
      滯時日、求償遙遙無期，被上訴人始撤回送交覆議之聲請
      ，惟上訴人自始至終，從未對上開台灣省台中縣車輛行車
      事故鑑定委員會所為肇事責任之鑑定，提出任何疑問或聲
      請覆議，上訴人聲請將本件車禍肇事責任，再送請「逢甲
      大學」或「中央警官大學」進行鑑定，並無必要，其目的
      顯在拖延訴訟延緩給付賠償。
    (四)本件車禍迄今已逾1年半，被上訴人傷痛無助之淚水未止
      ，上訴人於原審即悍然拒絕法官由其協同保險公司對被上
      訴人為合理賠償之提議，迄今對被上訴人未為分文賠償，
      寧可以訴訟程序一再拖延糾纏，其作法實令被上訴人倍感
      無奈等語。
六、查被上訴人主張上訴人己○○係受僱於辛○客運之司機，己
    ○○於95年6月21日上午7時40分，駕駛車牌號碼壬○-548號營
    業大客車，沿台中縣和平鄉台八線谷關向東勢方向行駛，於
    行經台八線十九‧五公里處之坡路時，以時速六十公里之速
    度行進，適被害人癸○○所駕駛之車號子○-2923號自小貨車
    ，沿台中縣和平鄉台八線東勢往谷關方向行駛，亦行經上開
    路段，因現場設有施工標誌遂向左閃避，致車輛失控打轉而
    進入對向車道，己○○駕駛大客車前方撞及被害人癸○○所
    駕駛車輛之右前門，於拖行約十四‧五公尺始煞停，導致癸
    ○○受有顏面部碎裂骨折、及出血與頭部外傷等傷害，雖經
    送醫急救仍不治死亡，己○○上開過失致死犯行，業經台中
    地方法院檢察署以95年度偵字第25368號對己○○提起公訴
    ，並經法院判刑確定等情，業據被上訴人提出戶籍謄本、醫
    藥費、及殯葬費支出收據等件為證，並為上訴人所不爭執，
    復經本院調閱本院96年度交上訴字第584號業務過失致死刑
    事全卷查明屬實，堪信被上訴人上開之主張為真實。惟被上
    訴人主張上訴人應就己○○上開過失致死行為負連帶損害賠
    償責任，上訴人則以：本件車禍之發生，係被害人癸○○違
    規闖入設有分向限制線之對向車道，致遭上訴人己○○因煞
    停不及而撞及致死，被害人之過失為肇事之主要原因，有必
    要送請逢甲大學、或中央警官大學等設有行車事故鑑定中心
    之學術單位進行鑑定；又被上訴人丁○○、戊○○請求扶養
    費用僅能請求至成年時止；及被上訴人請求之精神慰撫金過
    高等詞置辯。經查：
  (一)依台中縣警察局和平分局所製作之道路交通事故現場圖、道
    路交通事故調查報告表（一）、（二）、現場照片四張、及
    辛○客運前揭營業大客車行車車速紀錄（見刑事相驗卷第12
    頁至第14頁、第22頁至第23頁、第21頁）所示：本件肇事路
    段為臺八線一九‧五公里之彎道處，為雙向車道並劃有雙向
    禁止超車線，上訴人己○○駕駛大客車沿臺中縣和平鄉臺八
    線由谷關往東勢方向行駛，被害人癸○○所駕駛之自小貨車
    ，則係沿臺八線由東勢往谷關方向行駛，事故發生當時，被
    害人係為閃避路旁施工標誌，駛入己○○所行駛之車道內，
    而己○○則因超速行駛（按行車車速紀錄，其當時以時速六
    十餘公里之速度行駛，依上揭道路交通事故調查表之記載，
    該路段速限為時速五十公里），且於彎路未減速而煞停閃避
    不及，己○○所駕駛之辛○客運營業大客車之前車頭與癸○
    ○所駕駛自用小貨車之右前車頭，在己○○所行駛之車道上
    相互撞擊。又上開事故致被害人癸○○因顏面部碎裂骨折、
    出血與頭部外傷等傷害，於95年6月21日上午8時5分死亡，
    亦有東勢鎮農會附設農民醫院病歷摘要一紙及經檢察官督同
    檢驗員相驗屬實，並製有相驗筆錄、相驗屍體證明書、及驗
    斷書附於刑事卷內可憑（見刑事相驗卷第18頁、第24頁至第
    26頁、第29頁至第36頁反面）。
  (二)按行車速度，依速限標誌或標線之規定，無速限標誌或標線
    者，應依下列規定：二、行經設有彎道、坡路、狹路、狹橋
    、隧道、學校、醫院標誌之路段、道路施工路段、泥濘或積
    水道路、無號誌之交岔路口及其他人車擁擠處所，或因雨霧
    致視線不清或道路發生臨時障礙，均應減速慢行，作隨時停
    車之準備；另汽車行駛時，駕駛人應注意車前狀況，並隨時
    採取必要之安全措施。道路交通安全規則第93條第1項第2款
    及第94條第3項均分別定有明文，上訴人己○○既領有駕駛
    執照，對上開規定，自應知之甚詳，並為其駕駛車輛時應行
    注意之安全事項，且本件車禍發生當時，現場天候晴，為日
    間自然光線，路面鋪設柏油且乾燥、無缺陷等情，為前開道
    路交通事故調查表（一）所明載，上訴人己○○亦自承其意
    識清楚，所駕車輛機件正常，故本件事故發生當時，並無不
    能注意之情事，詎己○○竟疏未注意車前狀況，仍貿然以時
    速60餘公里速度超速行駛，且行經彎道時，未能減速慢行，
    作隨時停車之準備，其駕車行為已違反上開道路交通安全規
    定，自有過失。況本件車禍經送請臺灣省臺中縣區車輛行車
    事故鑑定委員會鑑定結果，亦認「己○○駕駛營業大客車，
    附載乘客十餘人行經肇事地段彎道、施工地點、坡路處所，
    且明知肇事路段附近東勢往谷關方向車道旁路基已有掏空，
    行經肇事路段未注意車前狀況謹慎行駛，未減速慢行，致發
    現對向駛來自用小貨車煞車可能偏往營業大客車行駛之車道
    時，營業大客車雖緊急煞車仍防範不及，於煞車一段距離後
    撞上自用小貨車，並經自用小貨車撞擊後退並調頭，營業大
    客車再偏往右側山壁處始停。認為本件車禍己○○有違反道
    路交通安全規則第93條第1項第2款及第94條第3項等規定，
    有肇事責任。」等語，亦同此認定，有該鑑定委員會95年10
    月18日中縣鑑字第0955503326號函所附分析意見附於刑事卷
    可稽（見刑事相驗卷第54頁至第56頁），益証己○○就本件
    車禍有上開之過失情事。雖被害人癸○○於本件車禍駕駛自
    用小貨車，亦有疏未注意車前狀況、及違反汽車在雙向二車
    道行駛時，應在遵行車道內行駛，在劃有分向限制線之路段
    ，不得駛入來車之車道內規定之情形，惟被害人癸○○此過
    失，仍難解免己○○於本件肇事之過失責任，被害人癸○○
    因本件車禍致顏面部碎裂骨折、出血與頭部外傷等傷害，經
    送醫不治死亡，上訴人己○○之過失行為與被害人癸○○之
    死亡結果間，自具有相當因果關係，堪予認定。
七、按因故意或過失，不法侵害他人之權利者，應負損害賠償責
    任；汽車、機車或其他非依軌道行駛之動力車輛，在使用中
    加損害於他人者，駕駛人應賠償因此所生之損害；受僱人因
    執行職務，不法侵害他人之權利者，由僱用人與行為人連帶
    負損害賠償責任；不法侵害他人致死者，對於支出醫療費及
    增加生活上需要之費用或殯葬費之人，亦應負損害賠償責任
    ；被害人對於第三人負有法定扶養義務者，加害人對於該第
    三人亦應負損害賠償責任；又不法侵害他人致死者，被害人
    之父、母、子、女及配偶，雖非財產上之損害，亦得請求賠
    償相當之金額。民法第184條第1項前段、第191條之2前段、
    第188條第1前段、第192條第1項、第2項、及第194條分別定
    有明文。被上訴人於本件分別請求上訴人應賠償醫療費、殯
    葬費、扶養費及精神慰撫金，揆諸上開規定，並無不合。上
    訴人己○○為上訴人辛○客運之司機，因不法過失行為致被
    害人癸○○死亡，被上訴人依上開規定請求上訴人負連帶賠
    償損害責任，亦屬有據。茲就被上訴人請求賠償上開各項之
    金額，審酌分析如下：
  (一)喪葬費及醫藥費：被上訴人庚○○為被害人癸○○支出喪葬
    費及醫藥費300,000元，為上訴人所不爭執，被上訴人庚○
    ○此部分請求應予准許。
  (二)扶養費部分：按直系血親相互間互負扶養義務，負扶養義務
    者有數人而其親等同一時，應各依其經濟能力，分擔義務，
    民法第1114條第1款、第1115條第3項分別有明文規定。被害
    人癸○○為被上訴人丙○○之子、為被上訴人丁○○、戊○
    ○之父，故被害人對被上訴人丙○○、丁○○、戊○○負有
    法定扶養義務。依民法第1117條第2項規定，直系尊親屬受
    扶養之權利，僅受不能維持生活之限制，並不以無謀生能力
    為必要。又夫妻互負扶養之義務，其負扶養義務之順序與直
    系血親卑親屬同，其受扶養權利之順序與直系血親尊親屬同
    。民法第1116條之1亦有明文。依上開各規定，並以內政部
    93年台灣地區簡易生命表（女性），及94年度台中縣每人年
    平均支出176,373元為據，按霍夫曼計算方法扣除中間利息
    後，被上訴人分別得向上訴人請求之扶養費如下：
    1.被上訴人丙○○部分：丙○○為25年10月20日生，於被害
      人癸○○死亡時年69歲，依內政部93年台灣地區簡易生命
      表（女性）所示，丙○○之平均餘命為15.29年（見交附
      民卷第25頁），又丙○○主張其有三名子女，未據上訴人
      所爭執，被害人癸○○對丙○○所負扶養義務為3分之1，
      是丙○○可請求上訴人賠償之扶養費用，依94年度台中縣
      每戶家庭平均支出為657,870元，平均每戶為3.73人，94
      年度每人年平均支出為176,373元（見原審卷第30頁），
      並按霍夫曼計算方法，扣除中間利息後，扶養費總額計為
      680,512元（計算公式為：176373×（00000000+0.29 ×
      571429）÷00 00000×1/3=680512，角不計入）。被上訴
      人丙○○請求670,770元，未逾上開金額，應予准許。
    2.被上訴人庚○○部分：
      (1)庚○○為53年12月22日生，於被害人癸○○死亡時年41
        歲，依上開內政部93年台灣地區簡易生命表（女性）所
        示，庚○○之平均餘命為40.08年。惟癸○○為52年7月
        2日生，於95年6月21日死亡時年42歲，依內政部93年台
        灣地區簡易生命表（男性）所示，被害人癸○○之平均
        餘命為35.25年 (見本院卷第54頁），則庚○○得受被
        害人癸○○扶養僅35.25年。另庚○○與被害人癸○○
        育有子女即被上訴人丁○○、戊○○，於其子女成年後
        ，亦對庚○○負有法定扶養義務，查丁○○為81年1月
        17日生、戊○○為82年12月16日生，於95年6月21日癸
        ○○死亡時尚未成年，且均在學，尚無扶養庚○○之能
        力，於通常情形，丁○○須至成年並完成大學學業後，
        始有扶養庚○○之能力；戊○○於完成大學學業後，尚
        須入營服常備兵役，始能真正進入就業市場工作，此時
        戊○○始有扶養庚○○之能力。被害人於95年6月21日
        死亡時，距丁○○大學畢業（103年7月）、戊○○大學
        畢業及服役完畢（107年7月）分別尚有8年1月（即8.08
        年）、12年1月（即12.08年）。故庚○○於其得受被害
        人扶養之35.25年，前8.08年內，其扶養義務人為被害
        人一人，次4年（12.08－8.08＝4）內，其扶養義務人
        為被害人、丁○○二人，餘23.17年（35.25－12.0 8＝
        23.17），其扶養義務人為癸○○、丁○○、戊○○三
        人。依上開94年度台中縣每人年平均支出176,373元，
        並按霍夫曼計算法扣除中間利息計算，庚○○得受被害
        人扶養之35.25年，其前8.08年內受一扶養義務人扶養
        ，單一扶養人之扶養費用為1,222,526元（計算公式為
        ：176373×（0000000＋714286×0.08）÷0000000＝
        0000000，角不計入）；次4年內，受兩扶養義務人扶養
        ，單一扶養人之扶養費用為329,027元（計算公式為：
        176373×0000000÷0000000×1/2=329027，角不計入）
        ；餘23.17年，受三扶養義務人扶養，單一扶養人之扶
        養費用為920,616元（計算公式為：176373×（0000000
        0＋465116×0.17）÷00000 00×1/3=920616，角不計
        入）。以上合計庚○○得請求上訴人賠償之扶養費為
        2,472,169元（0000000＋329027＋920616＝0000000）
        ，逾上開數額部分之請求，不應准許。
      (2)上訴人雖就被上訴人庚○○得請求扶養費部分，以夫妻
        互負扶養義務為由，主張抵銷，惟按二人互負債務，而
        其給付種類相同，並均屆清償期者，各得以其債務，與
        他方之債務，互為抵銷；但依債之性質不能抵銷或依當
        事人之特約不得抵銷者，不在此限。民法第334條第1項
        定有明文。又債務之抵銷，以雙方當事人互負債務為必
        須具備之要件，若一方並未對他方負有債務，則根本上
        即無抵銷之可言（最高法院著有18年上字第1709號判例
        參照）。再依民法第334條立法理由以抵銷之行使須依
        債務之性質可以抵銷者始得為之，例如扶養義務，不得
        與他種義務相抵銷。次按父母對子女之扶養請求權與未
        成年子女對父母之扶養請求權各自獨立，父母請求子女
        扶養，非以其曾扶養子女為前提。且損益相抵原則旨在
        避免債權人受不當之利益，未成年子女遭不法侵害致死
        ，其父母因而得免支出扶養費，依社會通常之觀念亦不
        能認係受有利益。故父母請求加害人賠償損害時，自無
        須扣除其對於被害人至有謀生能力時止所需支出之扶養
        費最高法院94年度台上字第1301號判決要旨參照)。夫
        妻互負扶養義務，亦並非以他方盡扶養義務為前題，上
        訴人並無代被害人主張抵銷之權源。則被上訴人庚○○
        依民法第192條第2項規定，自得請求上訴人連帶給付扶
        養費。上訴人以上詞辯以：庚○○為被害人癸○○之妻
        ，依民法第1116條之1前段規定夫妻互負扶養之義務，
        認庚○○請求接受扶養之權利，兩相抵銷後，不能為請
        求云云，即洵屬無據。
    3.被上訴人丁○○部分：丁○○除被害人外，尚有母親即被
      上訴人庚○○對其負扶養義務，即被害人癸○○對丁○○
      所負扶養義務為1/2。查丁○○為81年1月17日生，於被害
      人癸○○死亡時，尚未成年，依最高法院56年台上字第79
      5號判例意旨：所謂謀生能力並不專指無工作能力者而言
      ，雖有工作能力而不能期待其工作，或因社會經濟情形失
      業，雖已盡相當之能事，仍不能覓得職業者，亦非無扶養
      之權利，故成年之在學學生，未必即喪失其受扶養之權利
      。足見；縱使被上訴人已成年，亦非絕對即喪失其受扶養
      之權利；又依目前社會一般大學生之學雜費、住宿費及生
      活費用仍受父母供應者，比比皆是。被上訴人丁○○、戊
      ○○二人請求扶養之年限至大學畢業，應符合法律保護子
      女之精神、及目前社會之現況，被上訴人丁○○、及戊○
      ○請求扶養費至其等大學畢業，應可准許。丁○○距其大
      學畢業（103年7月）尚有8年1月（即8.08年），依上開94
      年度台中縣每人年平均支出176,373元，並按霍夫曼計算
      法扣除中間利息計算，丁○○於大學畢業前之8.08年內，
      被害人應負扶養義務二分之一，經計算結果為611,263元
      （計算公式為：176373×（0000000＋0.08×714286）÷
      0000000×1/2 =611263，角不計入。），丁○○請求扶養
      費606,224元，未逾上開金額，應予准許。
    4.被上訴人戊○○部分：被害人癸○○對戊○○所負扶養義
      務亦為1/2。查戊○○為82年12月16日生，於95年6月21日
      被害人死亡時，與被上訴人丁○○情況相同皆尚未成年，
      則依上開所述，戊○○亦可請求被害人扶養至大學畢業，
      則距其大學畢業（105年7月）尚有10年1月（即10.08年）
      ，依上開94年度台中縣每人年平均支出176,373元，並按
      霍夫曼計算法扣除中間利息，經計算結果為734，736元（
      計算公式為：176373×（0000000＋0.08×666667）÷000
      0000×1/2 =734736，角不計入。），戊○○請求扶養費
      730,032元，未逾上開金額，應予准許。
  (三)精神慰撫金部分：按精神慰撫金之審酌標準，應斟酌雙方之
    身分、地位、資力與加害之程度及其他各種情形核定相當之
    數額，其金額是否相當，自應依實際加害情形與被害人所受
    之痛苦及雙方之身分、地位、經濟狀況等關係決定之；又受
    僱人因執行職務，不法侵害他人之人格權，被害人受有非財
    產上之損害，請求該受僱人及其僱用人連帶賠償相當金額之
    慰藉金時，法院對於慰藉金之量定，應就僱用人之身分、地
    位及經濟狀況等情況一併予以斟酌，不應單以被害人與實施
    侵權行為之受僱人之身分、地位及經濟狀況為衡量之標準（
    最高法院85年度台上字第460號、82年度台上字第396號判決
    參照）。經查：上訴人己○○每月之收入約為4萬元，其名
    下尚有房地乙筆、及汽車乙輛；另上訴人辛○客運係資本總
    額高達3億9236萬9940元，在台中縣市經營公共運輸業多年
    之公司（見本院卷第33頁）。本院斟酌兩造上開之身分、地
    位、經濟能力、及己○○過失程度、被上訴人精神上所受痛
    苦之程度等一切情狀，應各以120萬元精神慰撫金為適當。
  (四)綜上所述，被上訴人庚○○、丙○○、丁○○、戊○○因本
    件侵權行為所得請求賠償之金額分別為3,972,169元（300000
    ＋0000000＋0000000＝0000000）；1,870,770元（670770＋
    0000000＝0000000）；1,806,224元（606224＋0000000＝00
    00000）、1,930,032元（730032＋0000000＝0000000）。
八、又按損害之發生或擴大，被害人與有過失者，法院得減輕賠
    償金額或免除之。民法第217條第1項定有明文。經查：本件
    車禍發生原因，係上訴人己○○於彎道處超速行駛，且未注
    車前狀況，其並無不能注意之情事，又疏於注意彎道處、及
    對向車道設有施工障礙物之現況；而被害人因該施工障礙物
    乃向左閃避時，誤入對向車道，苟己○○未超速，且能注意
    車前狀況，作即時煞停動作，將不致造成本件事故之發生，
    上訴人己○○違反道路交通安全規則而有過失責任，已如前
    述；而被害人癸○○亦疏未注意車前狀況，於雙向二車道行
    駛時，遇障礙物時本應小心慢行，維持在遵行車道內行駛，
    惟其違反於劃有分向限制線之路段，不得駛入來車之車道內
    規定，為閃避施工單位放置路中之改道標示，致侵入對向車
    道之違規駕駛行為，亦與有過失。本院認本件過失責任比例
    ，應由被害人癸○○負擔百分之四十之過失責任，上訴人己
    ○○則應負百分之六十之過失責任。上訴人聲請將本件肇事
    過失比例，送請逢甲大學、或中央警官大學鑑定，本院已認
    定如上，即無必要。因之；上訴人賠償責任應依上開比例酌
    減，經計算結果，上訴人應分別連帶給付被上訴人庚○○2,
    383,301元、丙○○1,122,462元、丁○○1,083,734元、戊
    ○○1,158,019元（角均不計入）。
九、復按強制汽車責任保險法第32條規定：保險人依本法規定所
    為之保險給付，視為被保險人損害賠償金額之一部分，被保
    險人受賠償請求時得扣除之。又其所稱之請求權人，指下列
    得向保險人請求保險給付或向特別補償基金請求補償之人：
    二、因汽車交通事故死亡者，為受害人之遺屬；其順位如下
    ：（一）父母、子女及配偶。同一順位之遺屬有數人時，按
    人數平均分配保險給付或補償。強制汽車責任保險法第11條
    第1項第2款第1目、第2項亦定有明文。查本件被上訴人四人
    因系爭汽車肇事事故，已受強制汽車責任保險給付保險金150
    萬元，為被上訴人所不爭執，則依前開說明，該保險給付應
    自本件上開准許之損害賠償金額中扣除，則平均被上訴人每
    人應扣除375,000元，經扣除後，被上訴人庚○○得請求之金
    額為2,008,301元、被上訴人丙○○得請求之金額為747,462
    元、被上訴人丁○○得請求之金額為708,734元、被上訴人戊
    ○○得請求之金額為783,019元。
十、綜上所述，被上訴人本於民法第184條前段侵權行為損害賠償
    請求權、及同法第188條第1項前段僱用人連帶賠償責任規定
    ，請求上訴人應連帶賠償被上訴人庚○○2,008,301元、丙○
    ○747,462元、丁○○708,734元、戊○○783,019元，及均自
    起訴狀繕本最後送達翌日即95年12月28日起至清償日止按年
    息百分之五計算之利息，被上訴人之請求在上開範圍內為有
    理由，應予以准許，至逾此範圍之請求，為無理由，應予駁
    回。原審以被上訴人之請求於上開範圍內之金額予以准許，
    核與法相符，上訴人上訴意旨求予廢棄改判，為無理由，此
    部分上訴應予駁回；惟就被上訴人超過上開金額及利息部分
    ，為上訴人敗訴之判決，容有未洽，上訴意旨指摘原判決不
    當，求予廢棄改判，就該部分為有理由，自應由本院廢棄改
    判，如主文第二項所示。
十一、本案事實已臻明確，兩造其餘攻擊防禦方法，不足以影響
    本判決結果，爰不一一論述，併此敘明。
據上論結：本件上訴為一部有理由，一部無理由，依民事訴訟法
第450條、第449條第1項、第79條、第85條第2項，判決如主文
。
中    華    民    國    97    年    5     月    20    日
                  民事第四庭    審判長法  官  黃斐君
                                      法  官  陳蘇宗
                                      法  官  張浴美
以上正本係照原本作成。
如對本判決上訴，須於收受判決送達後二十日內向本院提出上訴
書狀，其未表明上訴理由者，應於提出上訴後二十日內向本院提
出上訴理由書（須按他造人數附具繕本）。
上訴時應提出委任律師為訴訟代理人之委任狀。具有民事訴訟法
第四百六十六條之一第一項但書或第二項之情形為訴訟代理人者
，另應附具律師及格證書及釋明委任人與受任人有該條項所定關
係之釋明文書影本。
                                      書記官  郭振祥
中    華    民    國    97    年    5     月    21    日
                                                      Ａ


司法院資訊處製作；財團法人民間司法改革基金會備份。
